【裁判字號】    89,台上,7062
【裁判日期】    891123
【裁判案由】    違反森林法等罪
【裁判全文】
最高法院刑事判決                              八十九年度台上字第七○六二號
    上 訴 人
    即自訴人  亥 ○ ○
    被    告  Ｄ ○ ○
              巳 ○ ○
              Ｃ ○ ○
              酉    ○
              丑 ○ ○
              寅    ○
              庚 ○ ○
              地 ○ ○
              子 ○ ○
              黃 ○ ○
              卯 ○ ○
              辰 ○ ○
              丁○○○
              癸 ○ ○
              乙 ○ ○
              玄 ○ ○
              未 ○ ○
              Ｂ ○ ○
              宙 ○ ○
              戊 ○ ○
              己 ○ ○
              Ａ ○ ○
              甲 ○ ○
              宇 ○ ○
              壬 ○ ○
              午 ○ ○
              戌 ○ ○
              辛 ○ ○
              天 ○ ○
              申 ○ ○
              丙 ○ ○
右上訴人因自訴被告等違反森林法等罪案件，不服台灣高等法院台中分院中華民國八
十七年八月五日第二審更審判決（八十六年度上更（一）字第三三八號，自訴案號：
台灣台中地方法院八十四年度自字第一四六號），提起上訴，本院判決如左：
    主  文
上訴駁回。
    理  由
按刑事訴訟法第三百七十七條規定，上訴於第三審法院，非以判決違背法令為理由，
不得為之。是提起第三審上訴，應以原判決違背法令為理由，係屬法定要件。如果上
訴理由狀並未依據卷內訴訟資料，具體指摘原判決不適用何種法則或如何適用不當，
或所指摘原判決違法情事，顯與法律規定得為第三審上訴理由之違法情形不相適合時
，均應認其上訴為違背法律上之程式，予以駁回。本件原判決以自訴意旨略稱：坐落
於台中縣沙鹿鎮○○段第一六九之八、一六九之二地號之土地，為自訴人共有之土地
，且屬於保安林地。被告Ｄ○○、巳○○、Ｃ○○、酉○、丑○○、寅○、庚○○、
地○○、子○○、黃○○、卯○○、辰○○、丁○○○、癸○○、乙○○、玄○○、
未○○、Ｂ○○、宙○○、戊○○、己○○、Ａ○○、甲○○、宇○○、壬○○、午
○○、戌○○、辛○○、天○○、丙○○、申○○等人擅自將其祖先及親屬埋葬於上
開土地上，因認被告Ｄ○○等三十一人，均涉犯刑法第三百二十條第二項竊佔罪、森
林法第五十一條及山坡地保育利用條例第三十四條等罪嫌。惟經審理結果，認為地○
○、癸○○、戊○○、甲○○、宇○○、辛○○、黃○○等七人部分，其追訴權已罹
於時效而消滅。另Ｄ○○、巳○○、Ｃ○○、酉○、丑○○、寅○、庚○○、子○○
、卯○○、辰○○、丁○○○、乙○○、玄○○、未○○、Ｂ○○、宙○○、己○○
、Ａ○○、壬○○、午○○、戌○○、天○○、丙○○、申○○等二十四人部分，或
未具犯罪之故意，或非為犯罪行為人，均不能證明其等犯罪。因而撤銷第一審關於子
○○、黃○○、乙○○、玄○○、未○○、Ｂ○○、宙○○、己○○、Ａ○○、壬○
○、午○○、戌○○、天○○、丙○○、申○○等十五人部分之判決，並就黃○○部
分改為免訴之諭知；就子○○、乙○○、玄○○、未○○、Ｂ○○、宙○○、己○○
、Ａ○○、壬○○、午○○、戌○○、天○○、丙○○、申○○等十四人部分均改為
無罪之諭知。另又維持第一審諭知Ｄ○○、巳○○、Ｃ○○、酉○、丑○○、寅○、
庚○○、卯○○、辰○○、丁○○○等十人無罪，及地○○、癸○○、戊○○、甲○
○、宇○○、辛○○等六人免訴之判決，而駁回上訴人在第二審關於此部分之上訴。
已敘明(1)、訊據巳○○、Ｃ○○、酉○、丑○○、寅○、庚○○、丁○○○、未○○
等八人，對於伊等之父、祖、妻、子等親人分別於七十八、七十六、八十、七十七、
七十六、七十六、七十九、八十年間埋葬於上開土地之事實，固均坦承不諱；惟均否
認有前揭犯行，均辯稱：伊等之祖先或親人於埋葬之前，或已取得地主之一蔡清發之
同意，或透過風水師廖連登向地主購買土地，伊等並不知該土地係保安林地，或另有
其他共有人。且該地附近均作為墓地使用，伊等並無竊佔或違反森林法之犯意等語；
並提出現場照片十張為證。而證人蔡清隆於第一審調查時亦證稱：我是蔡清發的兒子
，我能確定所有被告不會是偷葬的，以前稅金都是我父親在繳，他們（指被告等）來
問我父親是否同意，我父親都說好等語。另證人蔡清發於第一審亦證稱：我是共有人
之一，那地在我父親時就已供人埋葬用，都已快滿了，而若有貧苦人家陸續告訴我要
埋葬親人，我就同意；我父親當時供人埋葬使用，並未收費，我遵循父親之意見，對
本案沒有意見等語。而證人廖連登於第一審亦證稱：伊係風水師，林財源祖父母之墓
地，係伊作風水的，因林財源與地主蔡清發不認識，伊乃經附近鄰居之介紹徵得地主
蔡清發同意，在系爭土地造墓；另周英源之妻周李笑之風水亦係伊作的，亦經蔡清發
同意，自伊年少時，該地即作為墓地使用等語。證人蔡清發、廖連登嗣於原審調查時
亦為相同之證述。又系爭土地經發回前原審勘驗現場結果，其上僅有少數林木。且該
地係於八十二年九月一日始樹立禁止濫葬之告示牌，亦有上訴人所提出之照片三張附
卷可稽。再證人蔡清發於原審復證稱：系爭土地與公墓相連，伊出生時，該地即作為
墓地使用；埋葬當時，其他共有人包括上訴人在內，均未曾出面反對。當時該地係由
伊及伊父親管理並繳納稅金，土地共有人並未出面過問；最近開路後，上訴人始向被
告等要求收取租金或購買墓地，但上訴人並未經全體共有人之決議或授權等語。經查
上訴人對於系爭二筆土地之持分，僅各為四○八○分之十五，有土地登記簿謄本在卷
可稽。而上訴人亦陳稱：被告等埋葬其親人時，伊並未出面，因最近於八十四年初開
路時，才發現該土地為伊所共有；共有人原有三十九人，其中部分已死亡，由繼承人
繼承，伊後來出面與部分被告成立和解並收取租金，但並未取得全體共有人之授權等
語；復有和解書附卷可稽，足見證人蔡清發所述應係真實可信。再系爭土地雖其中一
部分屬於保安林地，有台中縣政府八十七年二月二十五日、八十七府農林字第四○九
三八號函附卷可稽；惟依上情綜互觀之，尚難認巳○○等人於埋葬親人之初，即明知
該土地尚有其他共有人，以及該土地係屬保安林地而故意為之。是伊等所辯並無竊佔
及違反森林法之故意一節，尚屬可信。又台中縣政府上開函文中已敘明系爭土地，並
非山坡地保育條例第三條所規定之山坡地，故本件亦無違反山坡地保育利用條例第三
十四條規定之問題。綜上所述，上開被告等所為均與刑法第三百二十條第二項竊佔罪
、森林法第五十一條、山坡地保育利用條例第三十四條犯行之構成要件不合，自難論
以該等罪名。此外，復查無其他證據足以證明上開被告等犯罪，自應認為尚不能證明
其等犯罪，此部分均應為無罪之諭知。(2)、另Ｄ○○、子○○、卯○○、辰○○、乙
○○、玄○○、Ｂ○○、宙○○、己○○、Ａ○○、壬○○、午○○、戌○○、天○
○、丙○○、申○○等人分別將其等親人埋葬於系爭土地之事實，固據上訴人提出墓
碑照片多張為證。惟Ｄ○○於原審辯稱：伊母親之墓，係伊父於七十五年間所建造等
語。子○○之子陳義猛辯稱：伊祖父在伊父出生前已死亡，故伊祖父之墓並非伊父子
○○所建造等語。卯○○辯稱：其父、母之墓，分別為其弟及其父於八十一年、七十
六年間所建造等語。辰○○辯稱：其母楊周瑞拔之墓，係其兄於五十五年間所建造等
語。乙○○辯稱：伊祖父之墓係伊母於七十二年間所建造等語。玄○○辯稱：伊父親
蔡永來之墓係伊祖父於六十四年間所建造等語。Ｂ○○辯稱：伊祖父鄭明之墓係黃○
○於六十二年間所建造的等語。宙○○辯稱：伊兄嫂之墓，並非伊建造的等語。己○
○辯稱：伊母之墓係伊兄於五十八年間建造的等語。Ａ○○辯稱：伊祖母之墓係伊父
於五十多年間所建造等語。壬○○辯稱：伊母之墓係伊父於七十二年間所建造等語。
午○○辯稱：伊祖父之墓係伊父於日治時代所建造等語。戌○○辯稱：該地上之墓均
非伊之親人，亦不知為何人建造等語。天○○辯稱：伊祖父係於五十四年間去世，其
墓係伊父所建造等語。丙○○辯稱：伊曾太祖及祖父母之墓均係伊堂姊於七十六年間
建造的等語。申○○辯稱：伊父之墓係伊伯父於七十八年間建造的等語。經核與上開
墓碑照片所示之立碑人及立碑時期大致符合。且上訴人對於前述被告所為之辯解，亦
均表示無意見。足認該等被告所辯，應堪予採信。是Ｄ○○等人既非上開墓地之建造
人，即難認其等有何竊佔、違反森林法或山坡地保育利用條例等犯行，此部分被告均
應為無罪之諭知。(3)、按時效已完成者，應諭知免訴之判決，刑事訴訟法第三百零二
條第二款定有明文。查地○○於原審供稱：伊父母之墓係伊於六十年以前建造等語。
黃○○供稱：伊父鄭永魁之墓，係其兄弟共同於七十二年間建造的等語。癸○○供稱
：伊夫之墓係伊於六十八年間所建造的等語。戊○○供稱：伊祖母之墓係伊於七十二
年建造等語。甲○○供稱：伊父之墓係伊於五十九年間建造的等語。宇○○供稱：伊
父之墓係伊與兄弟於六十六年間共同建造的等語。辛○○供稱：伊父之墓係伊於六十
五年間建造的等語。而上訴人於原審調查時，對於上揭被告等所供亦均表示無意見，
且核與上述墓碑照片所示之立碑時期亦相吻合，自堪採信。按刑法第三百二十條第二
項竊佔罪及森林法第五十一條第二項、山坡保育利用條例第三十四條第一項之罪，其
最重本刑均為有期徒刑五年，依刑法第八十條第一項第二款之規定，其追訴權時效期
間均為十年。本件上訴人係於八十四年一月二十三日始向第一審提起本件自訴，距上
開被告等建造墳墓之時間，均已逾十年以上，是上訴人對於前開被告等之追訴權已經
時效完成而消滅。依上揭規定，地○○等七人均應諭知免訴之判決。已詳敘其證據取
捨及得心證之理由。核其所為論斷，俱有卷內證據資料足憑，從形式上觀察，原判決
並無違反證據法則或理由矛盾等違背法令之情形存在。上訴意旨略以：(1)、蔡清發繼
承系爭土地之持分僅四○八分之四五，在分割前似無擅自處分或同意被告等在該地建
造墳墓之權限，原判決對此未加以調查，遽採信蔡某與被告等勾串之詞，而為有利於
被告等之認定，自屬違法。(2)、上訴人早在十五、六歲時即已知悉系爭土地共有之情
形，復已於六十四年間辦理系爭土地繼承登記，原判決謂伊於八十四年初開路後，始
發現伊為土地共有人，顯與實情不符。(3)、系爭土地早在民國五十年以前即由上訴人
之祖父管理、墾植，被告等人並無合法權源，復未經核准，竟受造墓師之教唆、引介
，擅自在該地上造墓偷葬，顯屬違法，自應論罰。(4)、Ａ○○之父、母、祖母係分別
於八十一年、七十九年、七十二年葬於系爭土地，鄭某於原審改稱伊祖母之墓係伊父
於五十年間所造云云，顯屬不實。(5)、被告等竊佔系爭土地擅自造墓，自應受法律制
裁，原判決以上訴人對系爭土地分不多，而為有利於被告等之認定，顯屬不當。(5)、
系爭土地共有人非僅蔡清發一人，而本件墓主及廖連登均係在地士紳，原判決認被告
等人均不知系爭土地共有之情，顯違情理。(6)、被告等無法提出土地使用同意書或買
賣契約書，又拒不遷移墳墓，顯有竊佔之故意，原判決認其等均無犯罪之故意，顯屬
不當云云。惟查證據之取捨及其證明力之判斷，均屬事實審法院之職權，倘其此項裁
量及判斷，並不違反一般人日常生活經驗之定則或論理法則，又於判決內論敘其何以
作此判斷之心證及理由者，即不得任意指為違法。經查原判決對於蔡清發繼承系爭土
地持分多寡、有無處分或同意被告等造墓之權限、上訴人是否早已知悉系爭土地共有
情形、Ａ○○之祖先何時埋葬於系爭土地上，以及被告等有無在該地上造墓之權源、
有無本件犯罪之故意等事實，均已詳加調查，並於理由內敘明其判斷之心證及證據取
捨之理由綦詳，並無所指違反證據法則或理由矛盾等情形。況被告等是否應對本案負
擔刑責，仍應依確實之證據認定之，並應在其等追訴權時效尚未完成前，法院始得對
於其等被訴之犯罪事實依法論究其刑責。原判決以子○○等二十四人尚乏證據證明其
等犯罪，以及地○○等七人之追訴權已因時效完成而消滅。因而對於伊等或為無罪，
或為免訴之諭知；或維持第一審諭知無罪或免訴之判決，經核於法尚無違誤。上訴意
旨置原判決上開明確論斷於不顧，對於原審採證、認事及證據證明力之審判職權行使
，任憑已見，漫指為有調查未盡及理由矛盾等違法情形，且徒執陳詞為單純事實之爭
辯，顯與法律所規定得提起第三審上訴理由之違法情形不相適合。揆之首揭說明，其
上訴為違背法律上之程式，應予駁回。
據上論結，應依刑事訴訟法第三百九十五條前段，判決如主文。
中      華      民      國    八十九    年     十一     月    二十三    日
                              最高法院刑事第七庭
                                  審判長法官  吳  雄  銘
                                        法官  池  啟  明
                                        法官  石  木  欽
                                        法官  郭  毓  洲
                                        法官  吳  三  龍
      右正本證明與原本無異
                                              書  記  官
中      華      民      國    八十九    年     十一     月    二十七    日


司法院資訊處製作；財團法人民間司法改革基金會備份。
